臺灣雲林地方法院民事判決　九十二年度簡上字第四四號
　　上　訴　人　丙○○
　　兼
　　訴訟代理人　乙○○
　　訴訟代理人　葉榮棠律師
　　複 代 理人　戊○○律師
　　上　訴　人　甲○○　　　住台北縣板橋市縣○○道○段二一七號三樓
　　被 上 訴人　丁○○　　　.
右當事人間請求不動產所有權移轉登記事件，上訴人對於中華民國九十二年五月七日
本院北港簡易庭九十二年度港簡字第二一號第一審判決提起上訴，於九十三年二月二
十五日言詞辯論終結，本院判決如左：
    主  文
原判決廢棄。
被上訴人在第一審之訴駁回。
第一、二審訴訟費用由被上訴人負擔。
    事  實
甲、上訴人方面：
一、上訴人許水清、許水長部分：
(一)聲明：如主文所示。
(二)陳述：除與原判決記載者相同，予以引用外，補稱：
 (1) 按「以不能之給付為契約標的者，其契約無效。但其不能情形可以除去，而當事
    人訂約時並預期於不能之情形除去後為給付者，其契約仍為有效。」「附停止條
    件或始期之契約，於條件成就或期限屆至前，不能之情形已除去者，其契約為有
    效。」民法第二百四十六條第一項、第二項定有明文。又「私有農地所有權之移
    轉，其承受人以能自耕者為限，並不得移轉為共有。但因繼承而移轉者，得為共
    有。」「違反前項規定者，其所有權之移轉無效。」為修正前土地法第三十條第
    一項、第二項所明定。故在土地法修正前，約定出賣私有農地與無自耕能力人之
    買賣契約，除有民法第二百四十六條第一項但書或第二項之情形外，依同條第一
    項前段規定，其契約應屬無效。再者，契約所約定之給付能否給付，應以契約成
    立時決之，若斯時所約定之給付已屬不能，縱嗣後該不能之情形得以除去，亦不
    得謂契約非以不能給付為標的  (最高法院六十九年度台上字第四九號判決參照)
    。且私有農地所有權之移轉，其承受人以承受後能自耕者為限，為訂約當時有效
    之土地法第三十條所明定。若承買人係無自耕能力之人，又未約定由承買人指定
    登記與任何有自耕能力之第三人或具體約定登記與有自耕能力之特定第三人，即
    屬民法第二百四十六條第一項以不能之給付為契約之標的，難認其契約為有效。
    是以，若僅約定登記名義人由買受人指定，其契約即為無效 (最高法院八十四年
    度台上字第一五九二號判決參照)。
 (2) 本件上訴人甲○○於訂立買賣契約時係經營建築業，未曾從事農耕工作，即使依
    被上訴人所稱上訴人甲○○係從事馬達修理業，其亦不具自耕農身分，而無法承
    受私有農地，至上訴人甲○○之戶籍登記，雖記載其職業為自耕農，但此顯屬戶
    籍管理上之疏忽，自不足為憑。又被上訴人身為教師，亦不具自耕農身分，而無
    法承受私有農地。其次，被上訴人於原審起訴時主張：「因出賣土地係農地不得
    細分買賣，約定如後能辦理移轉登記時，應由賣主任意指定不得異議」等情，可
    見本件買賣契約書上「如後能辦理移轉登記手續時，應由買主任意指定，不得異
    議」之記載，充其量僅指涉後述農地不得細分之問題，尚不及於自耕能力之限制
    部分，而非預期於自耕能力之限制除去後始為給付之情形，則依前開說明，本件
    土地買賣契約為無效，至為明白。
 (3) 上訴人甲○○與上訴人丙○○、乙○○之被繼承人許玉村間就系爭土地所訂不動
    產買賣契約，許玉村之履行契約，與修正前農業發展條例第三十條及土地法第三
    十條每宗耕地不得分割或移轉為共有之強制規定有違，且依雙方所訂買賣契約所
    載：「如後能辦理移轉登記手續時，應由買主任意指定」等語，尚非可認係預期
    於不能之情形除去後始為給付，故農業發展條例及土地法雖已於民國八十九年一
    月二十六日修正公布，就上開限制作修正或刪除，即私有農地已無禁止分割或移
    轉為共有之限制，惟無效之契約並不因嗣後該不能之情形得以除去而變為有效，
    該不動產買賣契約仍應認為無效。
 (4) 按民法第三百四十五條第一項、第二項規定：「稱買賣者，謂當事人約定一方移
    轉財產權於他方，他方支付價金之契約。」「當事人就標的物及其價金互相同意
    時，買賣契約即為成立。」查本件上訴人甲○○與上訴人丙○○、乙○○之被繼
    承人許玉村間之買賣契約，並未具體約定價金，亦無民法第三百四十六條第一項
    所定「價金雖未具體約定，而依情形可得而定者，視為定有價金」之情形，證人
    許甲戍亦證稱：「  (契約書上面為何沒有寫明價金？)向我拿例稿的人沒有講價
    金。」「  (你知否買賣的價金多少？)我不清楚」等情，則上訴人甲○○與許玉
    村間之買賣契約尚未成立，被上訴人自不得代位上訴人甲○○向上訴人丙○○、
    乙○○請求辦理所有權移轉登記。
 (5) 依被上訴人提出之不動產買賣契約書，該不動產買賣契約之買受人為上訴人甲○○，出賣人則為上訴人丙○○、乙○○之被繼承人許玉村及叔父許玉輝 (已歿)，
    又依買賣契約書第二點之記載，買賣之標的物為重劃前坐落雲林縣麥寮鄉○○段
    五三－十三地號土地之一部面積三五‧四坪，該三五‧四坪包括許玉輝出售之八
    ‧七坪，且未載明特定位置或如何特定之方法，則被上訴人請求使其取得按該面
    積折算之應有部分，其請求縱使得以成立，就許玉輝出售之八‧七坪部分，亦應
    向許玉輝之繼承人請求，殊難認為上訴人丙○○、乙○○負有給付之義務。
 (6) 按民法第二百四十二條前段所定債務人怠於行使其權利時，債權人因保全債權，
    得以自己之名義，行使其權利之先決條件，須債務人果有此權利，且在可以行使
    之狀態，始有債權人代位行使之可言  (最高法院六十五年台上字第三八一號判例
    參照)。如上所述，上訴人甲○○與許玉村、許玉輝間之買賣契約尚未成立，且因
    以不能之給付為契約之標的，其契約為無效，上訴人甲○○並無向上訴人丙○○
    、乙○○請求之權利，則被上訴人自無代位行使其權利之餘地。又不動產移轉登
    記請求權，係屬債權法律關係，非物權，亦非形成權，仍有民法第一百二十五條
    消滅時效之適用  (最高法院七十年度台上字第四八○一號判決參照)。本件買賣
    契約簽訂於六十八年五月十五日，縱認有效，被上訴人遲至九十一年十二月九日
    始提起訴訟，其請求權已罹於時效，上訴人丙○○、乙○○為消滅時效完成之抗
    辯，則被上訴人之請求，於法亦有未合。
(三)證據：援用原審所提出之證據。
二、上訴人甲○○部分：
    上訴人甲○○未於詞辯論期日到場，亦未提出書狀作何聲明或陳述。
乙、上訴人方面：
一、聲明：(一)上訴駁回。(二)第二審訴訟費用由上訴人負捨。
二、陳述：除與原判決記載者相同，予引用外，補稱：
(一)重劃前坐落雲林縣麥寮鄉○○段五三－十三地號田面積一六九三平方公尺土地，
    原係許玉村及許玉輝所共有，應有部分各二分之一，許玉村及許玉輝於六十八年
    五月十五日，以每坪新台幣  (下同)三千元之代價，將上開土地內之三五‧四坪
    出賣與上訴人甲○○，並於收取價金後，將土地交付上訴人甲○○使用，惟因出
    賣之土地係農地，不得細分買賣，乃約定嗣後如能辦理移轉登記時，應由買主任
    意指定，不得異議。上訴人甲○○購得上開土地後，並即在土地上建造面積八一
    ‧八平方公尺之本國式一層加強磚造房屋一棟居住使用，上訴人甲○○建造上開
    房屋時，許玉村尚健在，若非許玉村收受價金並同意出賣土地，豈有將土地交付
    上訴人甲○○使用，且於上訴人甲○○建造房屋時不出面阻止之理？可見，其彼
    此間意思表示一致而有成立買賣之事實無誤。至上開房屋雖係以上訴人乙○○之
    名義向雲林縣麥寮鄉公所申請建造執照，但實際上則係上訴人甲○○所建造，應
    毋庸置疑。
(二)上訴人甲○○於七十四年十二月九日將上開向許玉村及許玉輝購得之土地，連同
    其在該土地上建造之房屋，以三十八萬元之價格，出賣與被上訴人，並交付被上
    訴人管領使用，但土地部分受法令限制無法辦理移轉登記，乃約定以後限制使用
    解除時，即由地主交付證件辦理所有權移轉登記，房屋部分則業經向雲林縣稅捐
    稽徵處虎尾分處申請變更以被上訴人為納稅義務人。
(三)許玉村及許玉輝出售上開土地予上訴人甲○○後，坐落雲林縣麥寮鄉○○段五三
    －十三地號土地，因農地重劃，分歸許玉村所有，並重新編號為橋頭段一一二七
    地號，面積則減為一六一三平方公尺，許玉村於八十七年二月六日死亡後，再由
    上訴人丙○○、乙○○繼承，各取得應有部分二分之一。嗣於八十九年一月二十
    六日農業發展條例修正公布，放寬農地移轉登記之限制，系爭土地既係由許玉村
    因重劃而分得，並由上訴人丙○○、乙○○因繼承而取得，則上訴人丙○○、乙○○自應將出賣之土地辦理所有權移轉登記予上訴人甲○○，再由上訴人甲○○
    辦理所有權移轉登記予被上訴人。茲因上訴人甲○○怠於行使權利，則被上訴人
    自得本於買賣之法律關係，依民法第二百四十二條規定代位行使其權利。
(四)依戶籍謄本之記載，上訴人甲○○之職業原為自耕農，惟許玉村及許玉輝於六十
    八年五月十五日將上開土地出賣與上訴人甲○○時，受農業發展條例所定農地不
    得細分增加共有人之限制，乃特別約定如後能辦理移轉登記手續時，應由買受人
    任意指定，不得異議，而上訴人甲○○再將上開土出賣與被上訴人時，亦特別約
    定因受土地法令之限制無法辦理移轉登記，以後限制使用解除時即由地主許玉村
    、許玉輝直接將移轉登記所需文件交與被上訴人辦理登記，可見上開買賣契約係
    附條件之契約，並非自始無效。現農業發展條例上開限制已於八十九年一月二十
    六日公布刪除，被上訴人為本件請求，自不受刪除前農業發展條例第三十條規定
    之限制，上訴人丙○○、乙○○辯稱本件買賣契約無效云云，並無足取。
三、證據：除援用原審所提出之證據外，另提出戶籍謄本一件為證，並聲請訊問證人
    許甲戍。
    理    由
一、本件被上訴人行使代位權及自己之請求權，訴請上訴人丙○○、乙○○將土地所
    有權應有部分移轉登記與上訴人甲○○，再移轉登記與伊，雖各有不同之訴訟標
    的，但此不同之訴訟標的相互間，在共同訴訟人間有目的手段之牽連關係，法律
    上應為勝則同勝，敗則同敗，亦即對於共同訴訟之各人必須合一確定，原審為被
    上訴人全部勝訴之判決，上訴人丙○○、乙○○提起上訴，依民事訴訟法第五十
    六條第一款規定，其上訴之效力應及於上訴人甲○○。又上訴人甲○○經合法通
    知，未於言詞辯論期日到場，核無民事訴訟法第三百八十六條各款所列之情形，
    爰依被上訴人之聲請，由其一造辯論而為判決，合先敘明。
二、被上訴人於原審起訴主張：重劃前坐落雲林縣麥寮鄉○○段五三－十三地號田面
    積一六九三平方公尺土地，為已故許玉村及許玉輝所共有，應有部分各二分之一
    ，許玉村及許玉輝於六十八年五月十五日，以每坪三千元之代價，將該土地之一
    部面積三五‧四坪售與上訴人甲○○，並將土地交付上訴人甲○○建屋使用，惟
    因該土地為農地，依法不得細分，乃約定嗣後能辦理移轉登記時，由上訴人任意
    指定受移轉登記之人。又上訴人甲○○於七十四年十二月九日，以總價三十八萬
    元，將上開其向許玉村及許玉輝購買之土地連同地上房屋出售與伊，並已交付伊
    管領使用，且房屋部分已變更納稅義務人為伊，土地部分則因受法令限制，無法
    辦理移轉登記，而約定俟限制解除，由地主逕交付證件於伊以辦理移轉登記。嗣
    後上開橋頭段五三－十三地號土地，因農地重劃，分歸許玉村取得，並重新編為
    橋頭段一一二七地號，面積減為一六一三平方公尺，許玉村於八十七年二月六日
    死亡後，復因分割繼承，登記為上訴人許清、乙○○所共有，應有部分各二分之
    一。茲因農業發展條例及土地法已於八十九年一月二十六日修正公布，放寬農地
    移轉登記之限制，且上訴人甲○○又怠於行使權利，伊自得行使代位權及自己之
    請求權，請求上訴人丙○○、乙○○按買賣面積折算應有部分移轉登記與上訴人
    甲○○，再移轉登記與伊等情，依買賣之法律關係及民法第二百四十二條之規定
    ，求為命上訴人丙○○、乙○○將坐落雲林縣麥寮鄉○○段一一二七地號田面積
    一六一三平方公尺土地所有權應有部分各三二二六分之一一七移轉登記與上訴人
    甲○○，再移轉登記與伊之判決。
三、上訴人丙○○、乙○○則以：上訴人甲○○與許玉村、許玉輝訂立之不動產買賣
    契約，並未具體約定價金，難謂買賣契約業已成立，且依被上訴人所提不動產買
    賣契約書之記載，上訴人甲○○購買重劃前坐落雲林縣麥寮鄉○○段五三－十三
    地號土地之一部面積三五‧四坪，其中許玉輝出售者為八‧七坪，許玉村出售者
    則僅為二六‧七坪，被上訴人請求上訴人丙○○、乙○○按三五‧四坪折算應有
    部分辦理移轉登記，尚有未合，何況請求權消滅時效業已完成，其等亦得為時效
    抗辯。又上訴人甲○○及被上訴人於買受上開土地時，均無自耕能力，且未具體
    或抽象約定將土地登記與有自耕能力之第三人，其契約之履行復與修正前農業發
    展條例及土地法禁止農地分割或移轉為共有之規定有違，故該二買賣契約均係以
    不能之給付為契約標的，依民法第二百四十六條第一項前段規定，均屬無效。被
    上訴人請求上訴人丙○○、乙○○將土地所有權應有部分移轉登記與上訴人甲○○，再移轉登記與伊，於法自有未合等語，資為抗辯。
四、被上訴人主張：上訴人甲○○於六十八年五月十五日，向上訴人丙○○、乙○○
    之被繼承人許玉村及已故許玉輝購買重劃前坐落雲林縣麥寮鄉○○段五三－十三
    地號土地之一部，面積共三五‧四坪，上訴人甲○○即在所購土地上建造房屋一
    棟  (門牌號碼雲林縣麥寮鄉○○村○○路三四一號)，並於七十四年十二月九日
    ，再將其所購上開土地連同地上房屋出售與伊，房屋部分業經變更納稅義務人為
    伊，土地部分則迄未辦理移轉登記與伊或上訴人甲○○。又橋頭段五三－十三地
    號土地因農地重劃重新編為橋頭段一一二七地號，許玉村於八十七年二月六日死
    亡後，因分割繼承，由上訴人丙○○、乙○○共同取得，應有部分各二分之一。
    惟伊寄發存證信函請求上訴人丙○○、乙○○會同辦理移轉登記，均不獲置理等
    情，業據提出土地登記謄本、地籍圖謄本、不動產買賣契約書、賣渡證、雲林縣
    稅捐稽徵處虎尾分處簡便行文表、雲林縣稅捐稽徵處虎尾分處函、土地建築改良
    物買賣所有權移轉契約書、收據、不動產監證費繳納收據、契稅繳納通知書、存
    證信函、戶籍謄本及雲林縣麥寮鄉公所函稿  (含附件)為證，上訴人丙○○、乙○○於原審復陳稱：「我父親死亡前有說：賣渡書寫好時對方說價金過兩、三天
    要拿來，但對方都沒有拿來」等語，依此，倘上訴人甲○○與許玉村、許玉輝間
    之買賣尚未談妥價金，豈有表明過兩、三天支付價金之理？又上訴人甲○○在本
    件土地上建造房屋迄今已逾二十年，如謂簽訂買賣契約後迄未支付價金，甚至亦
    未談妥價金，實與常理相違，難以令人置信。是上訴人丙○○、乙○○辯稱：上
    訴人甲○○與許玉村、許玉輝間之買賣，因未具體約定價金，買賣契約並未成立
    云云，委無可採。至證人許甲戍雖證稱：「向我拿例稿的人沒有講價金‧‧‧我
    不清楚價金  (多少)」等情，惟證人許甲戍不過提供不動產買賣契約書例稿，並
    應請求順便補充填寫部分文字，對於買賣雙方所達成之約定未必瞭解，自難憑其
    證詞，即認該一買賣並未約定價金。被上訴人上開主張，信而有徵，堪認係屬實
    在。
五、按修正前土地法第三十條第一項、第二項規定：「私有農地所有權之移轉，其承
    受人以能自耕者為限，並不得移轉為共有。」「違反前項規定者，其所有權之移
    轉無效。」修正前農業發展條例第二十二條前段規定：「為擴大農場經營規模，
    防止農地細分，現有之每宗耕地不得分割及移轉為共有。」 (六十九年一月三十
    日舊法)第三十條前段則規定：「每宗耕地不得分割或移轉為共有。」  (七十二
    年八月一日修正公布) 本件上訴人甲○○與許玉村、許玉輝買賣土地之時間為六
    十八年五月十五日，被上訴人與上訴人甲○○買賣土地之時間為七十四年十二月
    九日，且買賣之土地其地目為田，編定使用種類為農業用地，依修正前農業發展
    條例第三條第十一款規定為耕地，自有上開規定之適用。又上訴人甲○○與許玉
    村、許玉輝所訂不動產買賣契約書第十點特約事項２記載：「本買賣移轉登記權
    利人應由買主任意指定，不得干涉之事。(如後能辦理移轉登記手續時，應由買
    主任意指定，不得異議。) 」被上訴人與上訴人甲○○所訂賣渡證第三點記載：
    「本筆買賣成立之基地係賣主向麥寮鄉橋頭村玖鄰貳肆壹號許玉村先生、許玉輝
    先生承買，因受土地法令之限制無法辦理移轉登記，以後限制使用解除時即由地
    主許玉村、許玉輝直接將移轉登記所需文件交與林輕女士辦理登記，如屆時因故
    無法交付登記，所受之損失一切由賣主負責，不得異議。」第七點則記載：「本
    買賣移轉登記權利人應由買主任意指定，賣主不得干涉。」其中不動產買賣契約
    書第十點及賣渡證第三點，均係針對前述私有農地或耕地不得分割或移轉為共有
    而為約定，尤其賣渡證第三點更為顯然，蓋訂約之當事人倘無自耕能力，尚非不
    能將土地信託登記於其他有自耕能力之人名下，應無預期於法律解除自耕能力之
    限制後再請求移轉登記於其本人或他人之理，且賣渡證第七點既針對受移轉登記
    人為約定，則第三點係就不得分割或移轉為共有之限制而為約定，益屬明顯。
六、按修正前土地法第三十條係就私有農地所有權移轉之物權行為所作之強制規定，
    關於約定負擔移轉該項土地所有權之債務之債權行為 (如買賣、互易、贈與等契
    約) ，並不在限制之列，故約定出售私有農地於無自耕能力之人者，其所定之農
    地買賣契約  (債權契約)，尚不能認係違反強制規定依民法第七十一條前段應屬
    無效。惟此項買賣契約所約定之給付，既為移轉私有農地之所有權於無自耕能力
    之人，屬於違反強制規定之行為，即屬法律上之給付不能，亦即客觀的給付不能
    (自始不能)，依民法第二百四十六條第一項規定以不能給付為契約標的者，其契
    約為無效。因之此項約定出售私有農地於無自耕能力之人之買賣契約，除有民法
    第二百四十六條第一項但書及第二項之情形外，其契約應屬無效 (最高法院六十
    五年十二月七日六十五年度第九次民事庭會議決議 (二)參照)。經查：本件依被
    上訴人所提上訴人甲○○之戶籍謄本之記載，上訴人甲○○於向許玉村、許玉輝
    買受上開土地時，其職業為自耕農，上訴人丙○○、乙○○指稱其係從事建築業
    ，被上訴人則指其為從事馬達修理工作，互有出入，且均未能舉證以資證明，固
    尚難遽認上訴人甲○○於訂約當時確無自耕能力，至被上訴人之職業原為教師，
    於其與上訴人甲○○訂約買受土地時亦然，則為上訴人丙○○、乙○○及被上訴
    人不爭之事實，可見被上訴人於向上訴人甲○○買受上開土地時並無自耕能力。
    又依前述賣渡證第七點之記載，被上訴人與上訴人甲○○僅約定受移轉登記人由
    被上訴人任意指定，並未約定由被上訴人指定登記與任何有自耕能力之第三人，
    或具體約定登記與有自耕能力之特定第三人，亦未約定待被上訴人自己有自耕能
    力時方為移轉登記，或約定移轉與無自耕能力之特定第三人，待該第三人有自耕
    能力時再為移轉登記，自應認係以不能之給付為契約之標的，依民法第二百四十
    六條第一項前段規定，其買賣契約為無效 (最高法院七十三年五月八日七十三年
    度第五次民事庭會議決定參照)。
七、依上所述，被上訴人於七十四年十二月九日與上訴人甲○○所訂之土地買賣契約
    ，乃以不能之給付為契約標的，依民法第二百四十六條第一項前項規定為無效，
    則被上訴人自無向上訴人甲○○請求履行之權利。又代位權係債權人代行債務人
    之權利，故代行者與被代行者之間，必須有債權債務關係之存在，否則即無行使
    代位權之可言  (最高法院四十九年台上字第一二七四號判例參照)。本件上訴人
    甲○○能否依其與許玉村所訂買賣契約，請求上訴人即許玉村之繼承人丙○○、
    乙○○將土地移轉登記為其所有，姑置不論，被上訴人與上訴人甲○○間關於土
    地之買賣契約既屬無效，被上訴人行使代位權，請求上訴人丙○○、乙○○將坐
    落雲林縣麥寮鄉○○段一一二七地號土地所有權應有部分各三二二六分之一一七
    移轉登記與上訴人甲○○，再移轉登記與伊，自非有理由，應予駁回。原審准許
    被上訴人之請求，而為其勝訴之判決，尚有未洽，上訴意旨求予廢棄改判，為有
    理由，爰由本院予以廢棄改判如主文第二項所示。
八、兩造其餘攻擊防禦方法，於本件判決結果不生影響，爰不一一論述，併此敘明。
九、據上論結，本件上訴為有理由，依民事訴訟法第三百八十五條第一項前段、第四
    百三十六條之一第三項、第四百五十條、第七十八條，判決如主文。
中　　　華　　　民　　　國　　九十三　　年　　　三　　　月　　　十　　　日
                            臺灣雲林地方法院民事第一庭
~B審判長法官　春生
~B法　　　官　春生
~B法　　　官　春生
右為正本係照原本作成
本件不得上訴
中　　　華　　　民　　　國　　九十三　　年　　　三　　　月　　　九　　　日
~B法院書記官　彭文章
